【裁判字號】    99,消債更,36
【裁判日期】    991022
【裁判案由】    聲請更生
【裁判全文】
臺灣基隆地方法院民事裁定            99年度消債更字第36號
聲  請  人  甲○○
即  債務人
上列債務人因聲請消費者債務清理事件，本院裁定如下：
    主  文
聲請駁回。
聲請費用由聲請人負擔。
    理  由
一、按債務人不能清償債務或有不能清償之虞者，得依本條例所
    定更生或清算程序，清理其債務，消費者債務清理條例（下
    稱本條例）第3條定有明文。本條例之立法目的，在於經濟
    上陷於困境之消費者，若任其於惡性循環之債務窘境中自生
    自滅，其將衍生嚴重之社會問題，致難以維持安定之社會經
    濟秩序，故有分別情形依更生或清算之程序清理其債務之必
    要，藉以妥適調整其與各相關債權人等間之權利義務關係，
    以謀求消費者經濟生活之更生機會，從而健全社會經濟發展
    。惟私法上債之關係，係以當事人間之信賴關係為基礎，為
    社會經濟組織之重要支柱，故當事人於以法律行為追求自己
    之利益之際，亦應顧及對方之利益，並考量債權債務在社會
    上之作用，本於誠實及信用之原則，行使其債權及履行其債
    務，是負債務之消費者欲以本條例調整所負之義務，自應本
    於誠信原則之本旨，僅在其不能清償債務或有不能清償之虞
    而陷於經濟上之困境時，始得准許之，以避免其藉此善意之
    立法而惡意圖謀減免債務，致使社會陷於道德之危險，並因
    此使信用緊縮而造成社會經濟之動盪。即對於已與金融機構
    成立協商之債務人，自應受該成立協議拘束，按協議條件履
    行，僅其後發生不可歸責於己之事由，致不能清償或有不能
    清償之虞，始能聲請更生或清算，且所謂「不能清償或有不
    能清償之虞」，宜綜合衡量債務人全部收支及財產狀況，評
    估是否已不能維持符合人性尊嚴之基本生活條件，故如債務
    人與金融機構債權人經協商所成立之債務清償方案，並非債
    務人所不能負擔者，即難認債務人有何不能清償之情事，為
    避免債務人任意毀棄已成立之協商，肇致道德危險，濫用更
    生或清算之裁判上債務清理程序，故依本條例第151條第5項
    前段之規定，即不得聲請更生或清算。
二、本件聲請意旨略以：債務人無擔保或無優先權之債務總額為
    新臺幣（下同）2,792,025元，未逾1,200萬元，於本條例施
    行後，曾以書面向最大債權銀行荷商荷蘭銀行股份有限公司
    台北分公司（下稱荷蘭銀行台北分公司）請求共同協商債務
    清償方案，並於民國97年12月23日協商成立，約定債務人自
    98年1月10日起、共分180期、利率4.5%、每月清償16,502元
    ，債務人之另一債權人萬榮行銷顧問股份有限公司（下稱萬
    榮行銷公司）要求債務人每月清償15,000元，已逾債務人能
    力所及範圍，債務人選擇先與銀行達成協議，待銀行債權全
    數清償完畢時，再與萬榮行銷公司進行還款協商，然在債務
    人履行上開與最大債權銀行之清償方案期間，萬榮行銷公司
    逕對債務人薪資聲請強制執行，債務人98年之每月薪資原有
    72,353元，遭強制執行後，債務人每月得支配之薪資即減為
    48,236元，扣除債務人每月伙食費6,000元、交通費1,500元
    、行動電話費500元、水費425元、電費1,500元、瓦斯費700
    元、3名未成年子女之扶養費共10,500元及教育費905元、配
    偶賴怡芳之扶養費5,000元、債務人代配偶賴怡芳清償房屋
    貸款23,000元、日常用品1,500元、所得稅2,600元後，已無
    力負擔上開前置協商清償方案而於98年7月毀諾，又債務人
    未經法院裁定開始清算程序或宣告破產，爰向本院聲請更生
    等語。
三、經查：
(一)債務人於本條例施行後，曾以書面向最大債權金融機構即荷
    蘭銀行台北分公司請求共同協商債務清償方案，經協商成立
    ，債務人應自98年1月10日起、每月以16,502元、共分180期
    、年息4.5%、以各金融機構債權比例清償其債務，而債務人
    於98年7月毀諾等情，業據債務人陳明在卷，並有債務人提
    出之財團法人金融聯合徵信中心當事人綜合信用報告、臺灣
    臺北地方法院98年度消債核字第950號裁定、前置協商機制
    協議書附卷足憑。是本件應審酌者，在於債務人就上開債務
    清償方案是否確實符合本條例所規定不能清償之要件。
(二)本院就債務人之收支現況是否足以負擔其與最大債權金融機
    構之還款條件，審酌如下：
  1.債務人之收入部分：查債務人任職於內政部警政署國道公路
    警察局第九警察隊，依債務人所提出之98年度綜合所得稅各
    類所得資料清單所載，債務人於98年7月毀諾時平均月收入
    應有72,354元【計算式：868,243元÷12個月＝72,354元（
    元以下4捨5入；下同）】。債務人雖自陳因其未接受未被納
    於前置協商範圍之萬榮行銷公司所提出每月清償15,000元之
    還款條件，因而遭該公司聲請強制執行每月扣薪3分之1，致
    其每月所得支配之薪資收入僅餘48,236元，並提出臺灣宜蘭
    地方法院97年9月5日、97年9月10日宜院瑞97執未字第10296
    號、99年5月31日宜院瑞98司執未字第10097號執行命令影本
    為證，惟依債務人所提出郵局存摺內頁影本所載，債務人98
    年5月至9月之薪資收入各為86,651元、68,092元、68,267元
    、65,933元、64,899元，其中本薪均為每月52,556元，至98
    年10月至12月本薪方各降為32,518元、32,254元、32,386元
    ，顯見債務人於98年7月毀諾時並無薪資遭強制執行之情形
    ，故債務人於毀諾時每月所得支配之薪資收入，仍應以72,3
    54元計算。
  2.債務人之支出部分：
 (1)債務人雖主張（另於99年9月20日具狀陳報）其每月必要支
    出為伙食費6,000元、交通費1,500元、行動電話費500元、
    水費425元、電費1,500元、瓦斯費700元、日常生活用品費
    用1,500元、所得稅2600元，並提出電信服務費收據、存摺
    扣款證明、電費查詢單、水費查詢單、保險費扣繳證明書等
    件影本為證，惟本條例之立法目的係在使負債累累難以自力
    重建經濟生活之債務人得有更生之機會，亦即在保障債務人
    最低生活水準之前提下，使債務人盡力清償以得更生，而非
    在保證每一債務人均能維持其原來之生活水準，是債務人生
    活費用之支出，本不應由債務人任意主張，只需以維持其最
    低生活水準即可，否則將造成揮霍無度致無力償債者，反而
    更容易進入更生程序之不公平現象，而行政院內政部所公告
    之98年度臺灣省每人每月最低生活費為9,829元，該數額係
    按照政府最近1年平均每人消費支出（包括食品費、衣著鞋
    襪費、房租水電費、家居管理費、醫療保健費、交通通訊費
    、娛樂教育費及雜項支出）之60%訂定，已含括食、衣、住
    、行、強制性保險等必要生活費用，是本院認應以9,829元
    為計算債務人每月必要生活費用之標準，方屬適當。至債務
    人主張其每月須為配偶賴怡芳支付房屋貸款23,000元，固據
    其提出金山地區農會放款繳款存根影本1紙為證，惟債務人
    既非該筆房屋貸款之借款人，自無清償該筆房屋貸款之義務
    ，否則債務人將原可用以清償債務之金錢轉用以代其配偶繳
    納房屋貸款，倘因此陷入經濟困難之窘境而無力清償債務，
    則形同將其配偶本應支付之房屋貸款轉嫁由債務人之債權人
    負擔，且門牌號碼臺北縣金山鄉○○村○○路60號房屋所有
    權人為債務人之配偶賴怡芳，此有賴怡芳全國財產稅總歸戶
    財產查詢清單在卷可稽，債權人亦無法對非債務人所有之上
    開房屋聲請強制執行拍賣受償，如此對債權人而言，並非公
    平。故債務人每月代配偶支出之房屋貸款23,000元，不得列
    入其生活必要支出。
 (2)債務人主張其每月須支出配偶之扶養費5,000元，查債務人
    之配偶賴怡芳為65年10月21日生，曾經開設怡芳商行擔任負
    責人（見賴怡芳財團法人金融聯合徵信中心當事人綜合信用
    報告「個人任職獨資」欄），顯非不能維持生活而無謀生能
    力之人，本得自行工作賺取收入而無須受債務人扶養，惟債
    務人與配偶賴怡芳育有未成年子女吳克勤（89年3月5日生）
    、吳克維（91年12月2日生）及吳曉蓁（95年11月17日），
    此有戶籍謄本在卷可查，倘債務人夫妻皆外出工作，衡情即
    須將其未成年子女送交安親班、托兒所或另僱保母照顧，而
    安親班、托兒所學費、雜費或保母費動輒每月逾數千元甚至
    上萬元，縱使債務人配偶於有薪資收入後得無須受債務人扶
    養，債務人因而免除每月對配偶扶養費之支出，惟債務人仍
    須另外支出安親班、托兒所費用或保母費，對債務人全家或
    其個人經濟狀況之改善仍無甚助益，且債務人每月對配偶之
    扶養費未逾上開行政院主計處公佈98年度臺灣省最低生活費
    用數額，故債務人主張其每月須支出配偶之扶養費5, 000元
    ，尚稱合理。又債務人主張其每月須支出未成年子女吳克勤
    、吳克維及吳曉蓁共11,405元（含教育費905元）之扶養費
    ，平均每名未成年子女每月所需扶養費為3,802元【計算式
    ：11,405元÷3人＝3,802元】，本院審酌債務人配偶之經濟
    狀況難與債務人共同負擔3名未成年子女之扶養費（理由參
    前述），且該數額因未逾參酌98年度每人免稅額82,000元計
    算每人每月基本生活所需約6,833元而尚屬適當，故債務人
    每月須支出之未成年子女扶養費應為11,405元。
  3.依上說明，以債務人毀諾時平均每月薪資收入72,354元，扣
    除必要生活費用9,829元、配偶賴怡芳之扶養費5,000元及3
    名未成年子女之扶養費11,405元後，尚餘46,120元，顯高於
    債務人與荷蘭銀行台北分公司協商成立之每月應清償16,502
    元之還款條件，且再扣除16,502元後，亦尚餘29,618元，仍
    足以負擔萬榮行銷公司所提出每月清償15,000元之還款條件
    ，而不致遭萬榮行銷公司聲請強制執行每月扣薪3分之1約24
    ,118元（僅以98年平均每月薪資收入72,354元為計算標準）
    ，縱債務人所主張其每月關於伙食費6,000元、交通費1,500
    元、行動電話費500元、水費425元、電費1,500元、瓦斯費
    700元、日常生活用品費用1,500元、所得稅2600元，合計14
    ,725元之支出確屬必要，以債務人平均月薪72,354元扣除14
    ,725元、配偶賴怡芳之扶養費5,000元及3名未成年子女之扶
    養費11,405元後，所餘41,224元亦足以負擔上開還款條件。
    從而，以債務人之收支現況，既可維持生活又有餘額可供清
    償債務，上開債務清償方案即非債務人所不能負擔，則債務
    人聲請更生，核與本條例第3條所謂「不能清償債務」之要
    件不符。又倘債務人配偶難以清償其房貸債務，應循其他途
    徑解決，夫妻間並無為配偶清償債務之義務，債務人不得以
    此為由放棄清償原得負擔之協商條件，而主張履行協商條件
    顯有重大困難，附此敘明。
四、綜上所述，以債務人之收入扣除必要支出及扶養費後，所剩
    餘額仍足負擔其與荷蘭銀行台北分公司所協議成立之債務清
    償方案，自難認債務人有何不能清償債務之情，則本件債務
    人聲請更生應屬要件不備，自應予以駁回。
五、結論：本件更生之聲請應屬要件不備，依消費者債務清理條
    例第 8條、第15條，民事訴訟法第95條、第78條，裁定如主
    文。
中    華    民    國    99    年    10    月    22    日
                  民事庭法  官  王翠芬
以上正本係照原本作成。
如對本裁定抗告，應於本裁定送達後10日內，向本院提出抗告狀
，並繳納抗告費新臺幣1000元，抗告於本院合議庭。
中    華    民    國    99    年    10    月    22    日
                        書記官  李一農

司法院資訊處製作；財團法人民間司法改革基金會備份。
